【裁判字號】    99,易,1916
【裁判日期】    990728
【裁判案由】    詐欺
【裁判全文】
臺灣臺中地方法院刑事判決              99年度易字第1916號
公  訴  人  臺灣臺中地方法院檢察署檢察官
被      告  甲○○
上列被告因詐欺案件，經檢察官提起公訴（99年度偵字第11516
號），本院判決如下：
      主  文
甲○○幫助意圖為自己不法之所有，以詐術使人將本人之物交付
，處有期徒刑肆月，如易科罰金，以新臺幣壹仟元折算壹日。緩
刑貳年，緩刑期間付保護管束，並向指定之政府機關、政府機構
、行政法人、社區或其他符合公益目的之機構或團體提供陸拾小
時之義務勞務。
      犯罪事實
一、甲○○明知個人在金融機構帳戶之金融卡係供自己使用之重
    要理財工具，關係個人財產、信用之表徵，且可預見金融卡
    及其密碼資料如交予他人使用，極易被利用為與財產有關之
    犯罪工具，使犯罪更難查緝，竟不顧他人可能遭受財產上損
    害之危險，而基於縱若其所提供之金融機構帳戶被利用作為
    遂行他人詐欺取財之行為使用，亦不違背其本意之幫助犯意
    ，於民國99年3 月3 日前之某日，在不詳地點，以不詳之方
    法，將其在中華郵政股份有限公司東勢郵局（下稱東勢郵局
    ）所開立帳號00000000000000號帳戶之金融卡連同密碼，以
    不詳代價，交付予真實姓名、年籍均不詳之某詐騙集團成員
    ，而容任該人與所屬之詐騙集團成員使用其帳戶以遂行詐欺
    取財犯罪。嗣該詐欺集團成員取得上開甲○○交付之帳戶金
    融卡等資料後，即與其所屬詐欺集團之成員基於意圖為自己
    不法所有之犯意聯絡，於99年3 月3 日下午6 時10分前之某
    時許，先由該詐騙集團某真實姓名、年籍均不詳之成員自稱
    係雅虎奇摩購物網站人員，撥打電話予乙○，向其佯稱：乙
    ○前於網路購物，因奇摩公司內部問題，誤設定成分期付款
    ，需撥打電話至銀行取消分期云云，再由該詐騙集團某真實
    姓名、年籍均不詳之成員自稱銀行人員，撥打電話向乙○偽
    稱：需依指示操作自動櫃員機云云，致乙○陷於錯誤，遂依
    該詐騙集團成員之指示，於同日下午6 時10分許，在臺北市
    大安區市○○道○段100 號前，以合作金庫銀行所設置之自
    動櫃員機，匯款新臺幣（下同）23,123元至甲○○上開東勢
    郵局帳戶內。嗣因乙○察覺受騙，經報警處理，始由警進而
    循線查知上情。
二、案經臺中縣警察局東勢分局報告臺灣臺中地方法院檢察署檢
    察官偵查起訴。
      理  由
一、按被告以外之人於審判外之言詞或書面陳述，除法律有規定
    者外，不得作為證據，刑事訴訟法第159 條固定有明文，惟
    被告以外之人於審判外之陳述，雖不符同法第159 條之1 至
    之4 規定，而經當事人於審判程序同意作為證據，法院審酌
    該言詞陳述或書面陳述作成時之情況，認為適當者，亦得為
    證據；又當事人、代理人或辯護人於法院調查證據時，知有
    第159 條第1 項不得為證據之情形，而未於言詞辯論終結前
    聲明異議者，視為有前項之同意，同法第159 條之5 亦定有
    明文。查本判決所引用之下列各項證據方法之證據能力，被
    告於本院準備程序時表示無意見（見本院卷第10頁），而被
    告及檢察官於本院審理中調查證據時，知有刑事訴訟法第15
    9 條第1 項不得為證據之情形，亦未於言詞辯論終結前聲明
    異議（見本院99年7 月14日審判筆錄第2 至3 頁），且本院
    審酌該等證據作成之客觀情況均無不當，並無不宜作為證據
    之情事，依刑事訴訟法第159 條之5 之規定，認均具有證據
    能力。
二、訊據被告甲○○固坦承上開東勢郵局帳戶為其所開立之事實
    ，惟矢口否認有何幫助詐欺之犯行，辯稱：伊不清楚上開郵
    局金融卡係於何時遺失，直至99年3 月份伊保險公司通知欲
    自上開帳戶扣繳保險費時，始發現遺失，伊並沒有將上開帳
    戶之金融卡及密碼交予他人使用云云。惟查：
  (一)上開東勢郵局帳戶，係被告所開立乙節，除經被告供承在卷
    外，並有上開帳戶開戶基本資料1 份附卷可稽（見警卷第14
    頁）。又證人即被害人乙○於上揭犯罪事實欄所載時、地，
    遭人以如犯罪事實欄所載之詐術詐騙，致陷於錯誤，而匯款
    23,123元至被告上開東勢郵局帳戶內之事實，業據證人乙○
    於警詢時指述綦詳（見警卷第6 至8 頁），並有客戶歷史交
    易清單及合作金庫銀行自動櫃員機交易明細單影本各1 份在
    卷足憑（見警卷第15頁、第11頁）。足證上開被告所開立之
    上開東勢郵局帳戶確係供詐欺集團用以向被害人乙○詐騙款
    項之用。
  (二)雖被告以前揭情詞置辯，然查：(1)被告對於其上開東勢郵局
    帳戶之金融卡確係遺失乙節，始終無法提出相關之有利證據
    供本院調查以實其說，且被告於警詢時供稱：伊將上開東勢
    郵局金融卡以小布袋裝著，放進伊隨身手提包內，伊手提包
    內尚放有金錢及手機，但伊手提包內之金錢及手機並未遺失
    云云（見警卷第3 至4 頁），倘依被告上開所述其既將上開
    帳戶之金融卡連同金錢及手機放置在隨身手提包內，衡情豈
    有僅提款卡遺失，而手提包內其他價值更高之手機及金錢未
    一同遺失之理，且參諸被告於本院準備程序供稱不清楚上開
    郵局帳戶金融卡係於何時遺失，於警詢時則係供稱係99年2
    月中旬至月底之間遺失等語，是被告此部分所辯是否可信，
    已非無疑。(2)又金融帳戶存摺、提款卡為個人理財之重要工
    具，被告既於係高職畢業，從事零售業（見警卷第1 頁被告
    調查筆錄教育程度及職業欄），依其智識、能力，理應將上
    開郵局之帳戶存摺及金融卡妥善保管，如有遺失、失竊之情
    事，亦應立即申報掛失；尤以時下相關金融帳戶遭犯罪集團
    利用之新聞報導層出不窮，政府亦不遺餘力地提醒民眾注意
    、警覺，苟若遺失或失竊，應無不加理會之可能；且為避免
    徒增金融帳戶款項遭人持提款卡併同輕易得知之密碼盜領款
    項，稍有社會歷練、經驗之人，均知應將存摺、提款卡分開
    放置，並將密碼牢記心中，而不在任何物體上標示或載明密
    碼，且不應輕易告知他人，若有記錄密碼，亦會將密碼記於
    他處，並將存摺、提款卡分別妥善放置避免一併遭竊，被告
    係成年人，此社會經驗常情亦為其所熟知。而依被告於偵查
    中及本院準備程序供述：伊上開東勢郵局帳戶金融卡及平日
    所使用之另一臺中商銀帳戶金融卡，均係以其出生年月日之
    數字組合即「730117」作為密碼等語（見偵查卷第7 頁、本
    院卷第9 頁背面、第10頁），顯見該組密碼有其特殊性，且
    被告對於其出生年月日理當能清晰記憶而無遺忘之可能，則
    被告又何需大費週章將密碼書寫在金融卡封套上，復將之與
    上開帳戶之金融卡放在一起，被告此舉亦與一般常情有違。
    (3)再者，詐欺集團以他人帳戶供作款項出入之人頭帳戶，必
    定會先取得帳戶申請人之同意，否則若帳戶申請人辦理掛失
    止付，被害人所匯入之款項即遭凍結無法提領，而帳戶申請
    人反可輕易藉由辦理補發存摺、變更印鑑及密碼，將款項提
    領一空，詐欺取財集團成員精心策劃詐騙之成果將因存簿來
    源取得之不可靠性，無法順利領得詐欺款項，而導致心血功
    虧一簣，犯罪集團當無甘冒此風險之理，參以被害人乙○受
    詐騙而匯款至被告上開東勢郵局帳戶後，該詐欺集團成員旋
    即於同日分2 次以金融卡提領該帳戶內之款項，倘非被告提
    供該帳戶金融卡、密碼予不詳姓名年籍之詐欺集團成員，該
    帳戶應無於瞬間即遭人以金融卡、密碼資料進行提款使用，
    足見該詐欺集團向被害人詐騙時，已有把握該帳戶不會遭帳
    戶所有人即被告向郵局申請掛失手續，而此等確信在該帳戶
    係遺失之情形，實無發生之可能，足見被告上開所辯，在在
    與常理有重大違背，顯不足採。從而，被告應有於99年3 月
    3 日前之某日，在不詳地點，以不詳之方法，將其在上開東
    勢郵局帳戶之金融卡連同密碼，以不詳代價，交付予真實姓
    名、年籍均不詳之某詐騙集團成員之事實，洵堪認定。
  (三)按刑法上之故意，分直接故意（確定故意）與間接故意（不
    確定故意），「行為人對於構成犯罪之事實，明知並有意使
    其發生者」為直接故意，「行為人對於構成犯罪之事實，預
    其發生而其發生並不違背其本意者」為間接故意。又按今日
    一般人至銀行或郵局開設帳戶並非難事，如非供犯罪之非法
    使用，衡情自無置自己名義帳戶不用，而取得他人帳戶使用
    之必要。又衡諸金融存款帳戶事關存戶個人財產權益之保障
    ，除非本人或與本人親密關係者，難認有何理由可自由流通
    使用該存摺，而一般人均有妥為保管防阻他人任意使用之認
    識，縱因特殊情況偶有交他人使用之需，亦必然深入瞭解用
    途再行提供以使用，方符常情；且存摺、提款卡等有關個人
    財產、身分之物品，其本身並無任何交易之價值，且倘若淪
    落不明人士手中，更極易被利用為與財產犯罪有關之犯罪工
    具；是無正當理由，將帳戶提供他人使用，客觀上足可預見
    其目的，係欲以該金融帳戶供作犯罪出入之帳戶或其他不法
    目的，否則應無隱匿自己名義帳戶而購買他人金融帳戶使用
    之必要。且邇來利用電話或報紙刊登廣告詐欺取財之犯罪類
    型層出不窮，該等犯罪多數均係利用人頭帳戶作為出入帳戶
    ，並經媒體廣為披載，此應為一般人本於一般認知能力所易
    於意會者，凡對社會動態尚非全然不予關注者均能知曉。被
    告於行為時為26歲之成年人，已有相當之社會經驗，對於帳
    戶提供他人使用，將可能為他人從事不法，應有預見，是被
    告具備幫助詐欺取財之不確定故意，應可認定。而被告有此
    不確定故意，仍將上開東勢郵局帳戶之金融卡連同密碼交予
    真實姓名、年籍均不詳之某詐騙集團成員所屬之詐欺集團作
    為詐欺犯罪之用，其雖並未參與上開犯罪之構成要件行為，
    然其顯係以幫助他人犯罪之意思，實施上開犯罪構成要件以
    外之行為，其幫助詐欺取財犯行，亦可認定。
  (四)綜上所述，本案事證明確，被告幫助詐欺之犯行堪以認定，
    自應依法論科。
三、按刑法上之幫助犯，係對於犯罪與正犯有共同之認識，而以
    幫助之意思，對於正犯資以助力，而未參與實施犯罪之行為
    者而言，迭據最高法院著有75年度臺上字第1509號、84年度
    臺上字第5998號及88年度臺上字第1270號判決意旨可供參照
    。是以，如未參與實施犯罪構成要件之行為，且係出於幫助
    之意思提供助力，即屬幫助犯，而非共同正犯。本案被告甲
    ○○提供郵局帳戶金融卡及密碼予真實姓名、年籍均不詳之
    某詐欺集團成員使用，雖然使該人及所屬詐欺集團成員得共
    同基於詐欺取財之犯意，向被害人詐取財物，並以被告所提
    供之銀行帳戶供作指定匯款之帳戶，規避檢警機關之追緝，
    以遂行其詐欺取財之犯行，然被告單純提供帳戶供人使用之
    行為，並不等同於向被害人施以欺罔之詐術行為，且亦無證
    據證明被告有參與詐欺取財犯行之構成要件行為，是被告提
    供帳戶金融卡及密碼供人使用之行為，對於該詐欺集團成員
    遂行詐欺取財犯行，資以助力，揆諸上開判決意旨，核被告
    所為，係犯刑法第30條第1 項前段、第339 條第1 項之幫助
    詐欺取財罪。又被告幫助他人犯前開詐欺取財罪，依刑法第
    30條第2 項之規定，按正犯之刑減輕之。爰審酌被告任意將
    金融機構帳戶金融卡及密碼交予他人使用，不顧該帳戶可能
    遭他人用以作為犯罪工具，逃避犯罪之查緝，嚴重破壞社會
    治安及有礙金融秩序，助長犯罪歪風，並增加追緝犯罪及被
    害人尋求救濟之困難，然被害人遭詐騙金額尚屬非鉅，且被
    告業與被害人達成和解，有本院調解程序筆錄1 份在卷可按
    ，惟被告犯罪後未能坦承犯行（被告雖於本院審判期日為認
    罪之陳述，但其僅係因不願再跑法院始為認罪之陳述等情，
    業據被告供明在卷，參以被告始終否認交付上開帳戶金融卡
    連同密碼予他人使用﹝見本院99年7 月14日審判筆錄第4 頁
    ﹞，自難僅以被告於本院審判期日為認罪2 字之陳述，即認
    被告已坦認本案犯罪事實，附此敘明）等一切情狀，量處如
    主文所示之刑，並諭知易科罰金之折算標準。
四、末查被告未曾受有期徒刑以上刑之宣告，有臺灣高等法院被
    告前案紀錄表1 份在卷可憑，其因一時失慮而罹法典，犯後
    已與被害人乙○達成和解，賠償被害人所受損害，此有本院
    99年度司中調字第1487號調解程序筆錄1 份附卷可憑，被告
    經此刑之宣告後，當能知所警惕，信無再犯之虞，本院因認
    對被告所宣告之刑，應以暫不執行為適當，爰併予宣告緩刑
    2 年，並命被告應向指定之政府機關、政府機構、行政法人
    、社區或其他符合公益目的之機構或團體提供60小時之義務
    勞動服務，暨依刑法第93 條 第1 項第2 款規定，諭知緩刑
    期間付保護管束，以啟自新。
據上論斷，應依刑事訴訟法第299 條第1 項前段，刑法30條第1
項前段、第2 項、第339 條第1 項、第41條第1 項前段、第74條
第1 項第1 款，第2 項第5 款、第93條第1 項第2 款，刑法施行
法第1 條之1 第1 項、第2 項前段，判決如主文。
本案經檢察官何建寬到庭執行職務。
中    華    民    國    99    年    7    月    28     日
                  刑事第十七庭  審判長法  官  陳玉聰
                                      法  官  簡芳潔
                                      法  官  劉惠娟
以上正本證明與原本無異。
如不服本判決應於收受判決後10日內向本院提出上訴書狀，並應
敘述具體理由；其未敘述上訴理由者，應於上訴期間屆滿後20日
內向本院補提理由書（均須按他造當事人之人數附繕本）「切勿
逕送上級法院」。
                                      書記官  童淑芬
中    華    民    國    99    年    7    月    28     日
附錄論罪科刑法條
刑法第339 條第1 項
意圖為自己或第三人不法之所有，以詐術使人將本人或第三人之
物交付者，處五年以下有期徒刑、拘役或科或併科一千元以下罰
金。

司法院資訊處製作；財團法人民間司法改革基金會備份。
